臺灣彰化地方法院刑事判決　　　　　　　92年度訴字第1486號
公　訴　人　臺灣彰化地方法院檢察署檢察官
被　　　告　Ｌ○○
選任辯護人　陳世煌律師
被　　　告　Ｒ○○
選任辯護人　林春榮律師
被　　　告　丑○○
選任辯護人　朱浩萍律師
上列被告等因貪污治罪條例等案件，經檢察官提起公訴（九十年
度偵字第四二四四號、第五七七三號），本院判決如下：
    主  文
Ｌ○○受公務機關委託承辦公務之人，利用職務上之機會，詐取
財物，處有期徒刑玖年陸月，褫奪公權陸年。所得財物壹佰拾壹
萬壹仟捌佰玖拾伍元，應予追繳，發還行政院農業委員會農糧署
中區分署即原行政院農業委員會中區糧食管理處。偽造之「天○○」、「子○○」、「癸○○」、「ｄ○」、「戊○○」、「丙○○」、「丁○○」、「陳六米」、「地○○」、「ｅ○○」、
「Ｂ○○」、「亥○○」、「辰○○」、「甲○○」、「ｇ○○
」、「Ｐ○○」、「Ｖ○○」、「Ｔ○」、「洪萬縳」、「庚○○」、「乙○○」、「Ｎ○○」、「寅○」、「宇○○」、「巳
○○」、「Ｚ○○」、「未○○」、「Ｋ○○」、「辛○」、「
午○」、「Ｙ○○」、「ａ○○」、「Ｊ○○」之印章各壹顆，
及以上揭偽造印章蓋用於芳苑鄉農會八十九年五月中旬撥售小飼
養戶搗碎米清冊（核定表）上之偽造印文，均沒收。
Ｒ○○共同連續受公務機關委託承辦公務之人，對於主管之事務
，明知違背法令，直接圖其他私人不法利益，因而獲得利益，處
有期徒刑陸年，褫奪公權肆年。
丑○○意圖為自己不法所有，以詐術得財產上之不法利益，處有
期徒刑陸月，如易科罰金，以參佰元折算一日；又共同行使偽造
私文書，足以生損害於公眾及他人，處有期徒刑陸月，如易科罰
金，以參佰元折算一日。應執行有期徒刑拾壹月，如易科罰金，
以參佰元折算一日。
    事  實
一、按彰化縣芳苑鄉農會（下稱芳苑鄉農會）於民國八十九年間
    與屬於公務機關之行政院農業委員會中區糧食管理處（原為
    臺灣省糧食局彰化管理處，八十八年七月一日改隸為行政院
    農業委員會中區糧食管理處，九十三年一月三十日復改制為
    行政院農委會農糧署中區分署，下稱中區糧食管理處）訂有
    「委託辦理公糧經收保管加工撥付業務合約」，芳苑鄉農會
    因而接受委託辦理公糧經收、保管、加工、撥付等業務。而
    Ｒ○○於八十九年間為芳苑鄉農會職員，並自該年四月二十
    七日起擔任該農會之供銷部主任（正式擔任前曾代理該職）
    ，業務範圍包括受前揭糧食管理處之委託，承辦公糧之經收
    、保管、加工、撥付等業務。Ｌ○○於八十九年間為芳苑鄉
    農會稻穀倉庫管理員，業務範圍包括受中區糧食管理處之委
    託，承辦公糧之經收、保管、加工、撥付等業務。壬○○（
    由檢察官另案偵辦）於八十九年間係芳苑鄉農會約雇人員，
    業務範圍包括受中區糧食管理處之委託，承辦該農會供銷部
    之公糧收購業務，而該業務內容為：芳苑鄉農會公佈當年申
    報繳交公糧期限後，各農戶本人需親自攜帶芳苑鄉農會存摺
    、私章及土地所有權狀，至該農會供銷部申請繳交公糧，由
    其核對前述資料無誤後，農戶即在其以電腦列印之申請書上
    蓋章而完成申請手續，而其約每十天左右即會將前述資料收
    集成冊，再另行核對芳苑鄉公所送交該農會之「○年○期作
    農戶種稻及輪作、休耕資料」，若該農戶已由芳苑鄉公所發
    放輪作、休耕補助金，竟仍再申請芳苑鄉農會收購公糧，即
    應予剔除，不讓其報繳公糧，如無重覆申報之情形，其即將
    前述申報資料輸入電腦建檔，待申請日截止後，其即將前述
    資料列印成「核定數量申請清冊」，再逐級呈核供銷部主任
    、執行秘書、農會總幹事，待其等審核並核可後，壬○○即
    可將核定數量申請清冊送交前揭糧食管理處備查。是以Ｒ○○、Ｌ○○及壬○○均係受公務機關委託承辦公務之人。玄
    ○○、Ｓ○○、Ｕ○○（上開三人均由本院另依協商程序判
    決處刑）、Ｍ○○（現由本院另案審理中）及丑○○等人均
    係彰化縣芳苑鄉之糧商，因八十九年一期作之公糧稻穀收購
    價格為每公斤二十元，遠高於市價，因而若能在市面上買進
    稻穀，再利用人頭向農會申報公糧，即可獲取不法利益；而
    Ｒ○○及壬○○受公務機關委託承辦上開公糧收購業務，均
    明知應依法確實審核，竟基於共同之犯意，以下述方式圖前
    揭糧商之不法利益；另Ｌ○○受公務機關委託承辦上開業務
    ，知悉其間之漏洞，竟利用其職務上之機會，以下述方式詐
    取財物。
（一）玄○○明知農民洪照直、洪條宋、謝中秋、吳正德、洪義
      男、洪銀定、洪明、陳金評、謝鍚坤、謝春吉、洪勤、洪
      萬得、洪欽鐘、陳水漂、洪魁、洪文金、林實哲、陳水長
      、孫福、洪萬壹、洪文卿、洪迫、張萬、洪金賜、蔡戶、
      洪萬金、林萬號、洪慶來、陳高、施受發、洪水定、洪水
      交等人所有如附表一之農地，均早已申請八十九年一期作
      轉作，並領取補助金，竟仍於八十九年三月間（起訴書誤
      載為八、九月間），向前揭農民拿取存摺、印章等物（未
      拿農民身份證、土地所有權狀、委託書等資料）至芳苑鄉
      農會，向壬○○申報繳交八十九年第一期公糧。壬○○於
      該年四、五月間核對上揭農戶之土地資料後，發現上揭農
      戶之土地皆已申請八十九年一期作轉作，並領取補助金，
      且應具備之相關資料亦有不足，依「行政院農業委員會收
      購公糧稻穀作業要點」之規定，即應均加以駁回，惟此時
      Ｒ○○明知上情，竟基於壬○○業務主管之身分，指示壬○○均核准之，壬○○雖明知違法，惟仍加以配合，二人
      即共同基於圖利之概括犯意聯絡，推由壬○○將上開農戶
      之資料編入八十九年第一期公糧核定數量申請清冊內，再
      由Ｒ○○核章後，轉呈該農會不知情之執行秘書及總幹事
      核章，復送至中區糧食管理處備查。之後玄○○即以每公
      斤十七元之價格自市面上購入稻穀，再以此充作應繳交之
      公糧（其繳交公糧數如附表一），中區糧食管理處承辦人
      員亦陷於錯誤而如數撥款，計玄○○扣除成本後，共獲取
      十三萬三千七百四十七點二元之不法利益。
（二）Ｓ○○明知農民林熳、黃一郎、蔣塔、蔣來旺、康丁王、
      柳秀鳳、林春南、莊專、陳東盛、陳麗正、陳平祥、陳能
      咸、陳媽榮、林國鎮、賴芳振、林金棟、徐祥禎等人所有
      如附表二之農地，均早已申請八十九年一期作轉作，竟仍
      於八十九年三月間（起訴書誤載為七、八月間），向前揭
      農民拿取存摺、印章等物（未拿農民身份證、土地所有權
      狀、委託書等資料）至芳苑鄉農會，向壬○○申報繳交八
      十九年第一期公糧。壬○○於該年四、五月間核對上揭農
      戶之土地資料後，發現上揭農戶之土地皆已申請八十九年
      一期作轉作，並領取補助金，且應具備之相關資料亦有不
      足，依「行政院農業委員會收購公糧稻穀作業要點」之規
      定，即應均加以駁回，惟此時Ｒ○○明知上情，竟基於壬○○業務主管之身分，指示壬○○均核准之，壬○○雖明
      知違法，惟仍加以配合，二人即承前圖利之概括犯意聯絡
      ，推由壬○○將上開農戶之資料編入八十九年第一期公糧
      核定數量申請清冊內，再由Ｒ○○核章後，轉呈該農會不
      知情之執行秘書及總幹事核章，復送至前揭糧食管理處備
      查。之後Ｓ○○即以每公斤十六元自市面上購入稻穀，再
      以此充作應繳交之公糧（其繳交公糧數如附表二），中區
      糧食管理處承辦人員亦陷於錯誤而如數撥款，計Ｓ○○扣
      除成本後，共獲取六萬一千六百四十八元之不法利益。
（三）丑○○明知農戶Ｏ○○所有之芳苑鄉○○段九七號土地、
      戌○○所有之同鄉○○○段三二七－一、三二七－二、埤
      腳段一九○號土地均已申報八十九年一期作轉作、Ａ○所
      有之同鄉○○○段三二八－四、六○二、六○五號土地已
      有人申報，宙○○所有之同鄉○○○段二六五－一、二、
      三號等土地已申報為工廠用地，竟仍於八十九年三月間（
      起訴書誤載為七、八月間），向前揭農民拿取存摺、印章
      等物（未拿農民身份證、土地所有權狀、委託書等資料）
      至芳苑鄉農會，向壬○○申報繳交八十九年第一期公糧，
      其中申報Ｏ○○繳交四百四十二公斤、戌○○繳交五百七
      十六公斤、Ａ○繳交一千九百七十八公斤、宙○○繳交一
      千一百三十三公斤。壬○○於該年四、五月間核對上揭農
      戶之土地資料後，發現上情，且應具備之相關資料亦有不
      足，依「行政院農業委員會收購公糧稻穀作業要點」之規
      定，即應均加以駁回，惟此時Ｒ○○明知上情，竟基於壬○○業務主管之身分，指示壬○○均核准之，壬○○雖明
      知違法，惟仍加以配合，二人即承前圖利之概括犯意聯絡
      ，推由壬○○將上開農戶之資料編入八十九年第一期公糧
      核定數量申請清冊內，再由Ｒ○○核章後，轉呈該農會不
      知情之執行秘書及總幹事核章，復送至前揭糧食管理處備
      查。之後丑○○即以每公斤十六元自市面上購入稻穀，再
      以此充作應繳交之公糧，中區糧食管理處承辦人員亦陷於
      錯誤而如數撥款，計丑○○扣除成本後，共獲取一萬六千
      五百十六元之不法利益。
（四）Ｕ○○明知王登科所有之芳苑鄉○○段一九○－三七、三
      八號土地、莊德政所有之同鄉○○段九－四號土地、Ｘ○○所有之同鄉○○段五七、一○八－五八號土地、黃樂所
      有之同鄉○○段七八－一、八一號土地、ｆ○○所有之同
      鄉○○段一九－九、二一－四號土地及黃帶所有之同鄉○○段八八號土地均已申報八十九年一期作轉作，並領取補
      助金，竟仍於八十九年三月間（起訴書誤載為七、八月間
      ），向前揭農民拿取存摺、印章等物（未拿農民身份證、
      土地所有權狀、委託書等資料）至芳苑鄉農會，向壬○○
      申報繳交八十九年第一期公糧，其中申報王登科繳交一千
      一百九十公斤、莊德政繳交一千四百七十八公斤、Ｘ○○
      繳交二千零七十四公斤、黃樂繳交二千四百七十公斤、ｆ
      ○○繳交九百七十九公斤、黃帶繳交一千四百七十八公斤
      。壬○○於該年四、五月間核對上揭農戶之土地資料後，
      發現上情，且應具備之相關資料亦有不足，依「行政院農
      業委員會收購公糧稻穀作業要點」之規定，即應均加以駁
      回，惟此時Ｒ○○明知上情，竟基於壬○○業務主管之身
      分，指示壬○○均核准之，壬○○雖明知違法，惟仍加以
      配合，二人即承前圖利之概括犯意聯絡，推由壬○○將上
      開農戶之資料編入八十九年第一期公糧核定數量申請清冊
      內，再由Ｒ○○核章後，轉呈該農會不知情之執行秘書及
      總幹事核章，復送至中區糧食管理處備查。之後Ｕ○○即
      以每公斤十六元自市面上購入稻穀，再以此充作應繳交之
      公糧，中區糧食管理處承辦人員亦陷於錯誤而如數撥款，
      計Ｕ○○扣除成本後，共獲取四萬一千四百七十六元之不
      法利益。
（五）Ｌ○○利用職務上機會，向中區糧食管理處詐取財物之過
      程詳如下述：
１、Ｌ○○明知其承辦中區糧食管理處委託芳苑鄉農會之撥售飼
    料米業務，應依行政院農業委員會所頒佈之「辦理稻米撥作
    飼料作業要點」確實辦理，且亦明知Ｅ○○、申○、卯○○
    、Ｆ○○、Ｇ○○、Ｑ○○、Ｏ○○、Ｗ○○、Ｉ○○、Ｄ
    ○○、Ａ○、戌○○、天○○、子○○、癸○○、ｄ○、戊○○、丙○○、丁○○、陳六米、地○○、ｅ○○、Ｂ○○
    、亥○○、辰○○、甲○○、ｇ○○、Ｐ○○、Ｖ○○、Ｔ
    ○、洪萬縳、庚○○、乙○○、Ｎ○○、寅○、宇○○、巳
    ○○、Ｚ○○、未○○、Ｋ○○、辛○（前二人為夫妻關係
    ）、午○、Ｙ○○、ａ○○、Ｊ○○等人，於八十九年五月
    間並未申購飼料米，竟利用其承辦該職務之機會，在其業務
    上所掌之「芳苑鄉農會八十九年五月中旬撥售小飼養戶搗碎
    米清冊（核定表）」上，登載上開人每人要申購二百五十公
    斤（每包為五十公斤）之飼料米，每斤單價為三點八五元，
    合計總價為九百六十二點五元之不實事項，足生損害於上開
    人及中區糧食管理處委託芳苑鄉農會辦理撥售飼料米業務之
    正確性。其後，Ｌ○○知悉Ｅ○○、申○、卯○○、Ｆ○○
    、Ｇ○○、Ｑ○○、Ｏ○○、Ｗ○○、Ｉ○○、Ｄ○○、Ａ
    ○及戌○○等十二人，因曾與丑○○訂立冷凍毛豆原料契約
    而將印章委託丑○○保管，其即於八十九年五月間某日至丑
    ○○位於彰化縣芳苑鄉○○村○○路一三號住處，向丑○○
    稱因辦理業務需要，而需用及上揭印章，丑○○在不知Ｌ○○蓋用印章目的之情形下，竟未徵得前開Ｅ○○等十二人之
    同意即貿然應允，Ｌ○○及丑○○旋共同基於行使偽造私文
    書之犯意聯絡，由丑○○將印章取出交付Ｌ○○後，Ｌ○○
    即盜蓋於「芳苑鄉農會八十九年五月中旬撥售小飼養戶搗碎
    米清冊（核定表）」之購買戶蓋章欄內，表示前開Ｅ○○等
    十二人確有申請購買飼料米，丑○○並任由Ｌ○○持之行使
    ，足生損害於前開Ｅ○○等十二人及中區糧食管理處委託芳
    苑鄉農會辦理撥售飼料米業務之正確性。Ｌ○○復委由不知
    情之印章店人員偽刻天○○、子○○、癸○○、ｄ○、戊○○、丙○○、丁○○、陳六米、地○○、ｅ○○、Ｂ○○、
    亥○○、辰○○、甲○○、ｇ○○、Ｐ○○、Ｖ○○、Ｔ○
    、洪萬縳、庚○○、乙○○、Ｎ○○、寅○、宇○○、巳○○、Ｚ○○、未○○、Ｋ○○、辛○、午○、Ｙ○○、ａ○○、Ｊ○○等人之印章後，即承前偽造私文書之概括犯意，
    將上揭偽造之天○○等三十三人之印章蓋用於「芳苑鄉農會
    八十九年五月中旬撥售小飼養戶搗碎米清冊（核定表）」之
    購買戶蓋章欄，表示上揭天○○等三十三人確有申請購買飼
    料米，足生損害於上揭天○○等三十三人及中區糧食管理處
    委託芳苑鄉農會辦理撥售飼料米業務之正確性。嗣Ｌ○○於
    申購期限屆滿後，即自行準備四萬三千三百十二點五元之申
    購金額，並連同上開「芳苑鄉農會八十九年五月中旬撥售小
    飼養戶搗碎米清冊（核定表）」，送由中區糧食管理處核收
    ，足生損害於上開遭冒用名義之人及中區糧食管理處委託芳
    苑鄉農會辦理撥售飼料米業務之正確性，Ｌ○○並因而取得
    一萬一千二百五十公斤飼料米配額。
２、Ｌ○○復利用承辦中區糧食管理處委託芳苑鄉農會之將稻米
    碾碎加工為飼料米業務，並保管碾碎加工廠鑰匙之機會，先
    於八十九年六月二、三、五、八日，僱用酉○○負責操作碾
    碎米機器，王俊雄、洪怨初、陳介皇、陳林勸、康錫治、廖
    素妙、洪玉微、黃珠等人為裝袋、搬運之工人，其即於八十
    九年六月三、五、八日，乘前揭工人及糧食管理處監碾人員
    到達之前，以將前次加工完成之飼料米再倒入碾碎米機器之
    原料桶內，並於糧食管理處監碾人員到達後，利用渠等監碾
    之空檔再粉碎加工一次，復依序核銷其所掌握之飼料米配額
    之方式，共計結餘八十七年二期秈稻稻穀二百七十八包（每
    包重一百斤，合計重二萬七千百八百公斤）。而Ｌ○○為掩
    飾前揭犯行，即承前行使業務上登載不實文書之概括犯意，
    連續於八十九年六月三、五、八日，在其業務上所掌之芳苑
    鄉農會搗碎糙米日報表上，登載不實之碾碎資料各為六百二
    十二包、九百○五包、五百七十四包，並呈送芳苑鄉農會及
    中區糧食管理處查核，而生損害於中區糧食管理處委託芳苑
    鄉辦理將稻米碾碎加工為飼料米業務之正確性。
３、Ｌ○○另於八十九年六月間，至Ｍ○○位於芳苑鄉○○村○○路之住處，拿取該村內經核定可申報八十九年第一期公糧
    之名冊給Ｍ○○看，要其找出認識之農戶，問該等農戶如不
    申報繳交公糧，其等原登記之配額，可由其來處理，每甲有
    三千元之補貼費用，Ｍ○○應允後即陸續為其借得盧國雄、
    王滿在、洪菜、林文成、乙○○、吳猛龍、洪慶雄、洪從、
    林川、洪樹木、天○○、洪水混、洪水旺、洪媽谷、洪清匯
    、洪啟宗、洪隨身、洪秋分、洪長春、洪文泰、洪堯福、洪
    春家、洪木筆、洪爐、洪樹、洪宗禮、洪金爐、洪正、洪周
    種、洪長、盧其山、洪宗長、洪順其、洪全來（前五人已死
    亡，Ｍ○○徵得渠等家屬同意）等人八十九第一期公糧之申
    報額度（其中洪長所有芳苑鄉○○段一四－三七、三八、三
    九號土地已轉為雞舍，竟仍申報面積○‧五四公頃，可報繳
    一千零三十七公斤，合計二萬七百四十元，盧國雄所有同鄉
    ○○段二五－一號土地已轉作鐵樹，竟仍申報面積○‧八七
    公頃，可報繳一六七○公斤，合計三萬三千四百元，洪樹木
    所有同鄉○○段九五－二、七、八號土地已轉作毛豆，竟仍
    申報面積一‧○二公頃，可報繳一千九百五十八公斤，合計
    三萬九千一百六十元，天○○所有同鄉○○段三○－一三號
    土地已轉為造林，竟仍申報面一‧二八公頃，可報繳二千四
    百五十八公斤，合計四萬九千一百六十元，洪金爐所有同鄉
    ○○段三九－一、七號土地已轉作毛豆，竟仍申報面積一‧
    四七公頃，可報繳二千八百二十二公斤，合計五萬六千四百
    四十元，以上申請雖於法不合，惟均已經核准）。後於八十
    九年第一期公糧報繳期間，Ｌ○○又利用承辦中區糧食管理
    處委託芳苑鄉農會辦理之報繳驗收公糧業務之機會，先將芳
    苑鄉農會草湖分會供價購八十九年一期稻作公糧存放之第十
    五號倉庫佈置成：左邊門進門之左側至樑柱地面上，使用穀
    包堆置高度約四、五包，厚度一包之鏤空正方形區域，中間
    空出。之後再僱用不知情之黃○○及Ｃ○○，以黃○○所有
    拼裝車，由芳苑鄉農會草湖分會第四號倉庫（即存放八十七
    年二期秈稻稻穀處），將前揭結餘之稻穀載運至前揭第十五
    號倉庫後，再由黃○○、Ｃ○○將此部分稻穀依序堆放在中
    間空出之區域內，而填滿該空出之區域，並於其上覆蓋黑色
    遮陽網。隨後即以將此部分稻穀撥調為其前揭取得之申報公
    糧額度，並向中區糧食管理處呈報前揭農民均已繳驗公糧合
    格之詐術，使中區糧食管理處之承辦人員誤以為前揭農民皆
    已繳驗公糧合格，因而如數將款項匯入前揭農民之帳戶中，
    合計Ｌ○○共詐得一百十一萬一千八百九十五元。Ｌ○○嗣
    委由Ｍ○○前往向前揭農民收款，後Ｌ○○於八十九年八月
    二十日左右間，至Ｍ○○家中結算相關帳目，待Ｍ○○結算
    後，扣除Ｌ○○答應給付前揭農民之補貼費用計九萬元，應
    給付Ｌ○○一百零二萬一千八百九十五元，Ｍ○○旋簽發一
    張面額一百萬元之支票，及給付現金二萬一千八百九十五元
    ，惟事後Ｌ○○認支票金額太大，恐有不便，即又於八十九
    年八月底至Ｍ○○家中，將一百萬支票，改換成五十萬元現
    金，及Ｍ○○所簽發，發票人為台中商業銀行二林分行，面
    額五十萬元之支票，其後Ｌ○○並將前述面額五十萬支票，
    存入其妻林美秀設於芳苑鄉農會之帳號0000000號帳
    戶內。
二、案經法務部調查局中部地區機動工作組移送暨臺灣高等法院
    臺中分院檢察署函轉臺灣彰化地方法院檢察署檢察官偵查起
    訴。
    理  由
壹、訊據被告Ｒ○○、Ｌ○○及丑○○均矢口否認有上揭犯行，
    被告Ｒ○○辯稱：伊自八十九年四月二十七日起始接任芳苑
    鄉農會之供銷部主任，當時伊是指示壬○○對於農民申購公
    糧之案件，應該要確實審核，並非指示讓不合格之申請案均
    過關，而壬○○轉呈核准收購公糧之清冊時，伊並未做實質
    審查，故未能查悉有糧商假冒人頭戶申報公糧之情形，本件
    會有那麼多人頭戶申報公糧之情事，純粹是因為壬○○審查
    不嚴所致，與伊無關云云。被告Ｒ○○之選任辯護人則為其
    辯護稱：本件對於被告Ｒ○○不利之證據僅有壬○○之供述
    ，而壬○○所供前後不符，自難採信。被告Ｌ○○辯稱：關
    於飼料米撥售業務，其登載於「芳苑鄉農會八十九年五月中
    旬撥售小飼養戶搗碎米清冊（核定表）」上之農民，均確實
    有向伊申請購買飼料米，伊並未偽造印文，也沒有到丑○○
    家中蓋用Ｅ○○等人印章之情形，另外碾米過程，監碾人員
    均全程在場，故不可能有上述重複碾米之情形發生，又其並
    未僱用黃○○及Ｃ○○搬運稻穀，亦不知道為何農民繳交之
    部分稻穀檢驗會不合格云云。被告Ｌ○○之選任辯護人則為
    其辯護稱：被告丑○○於調查站中所言與證人Ｏ○○、戌○○、Ａ○所言不符，且依據被告丑○○所提供之錄音帶譯文
    ，並無法證明被告Ｌ○○有去其家中蓋印章之事實，故其所
    述不足採；又雖然有部分農戶證述並未申購飼料米，但並無
    證據證明係遭被告Ｌ○○冒用；另外被告Ｌ○○並不可能於
    六月三、五、八日上班前，自行到倉庫中將前一日已碾碎之
    糙米再倒入原料桶，此部分亦據證人酉○○於鈞院結證屬實
    ；又八十九年六月時芳苑鄉農會草湖分會第四號及第十五號
    倉庫都是空的，顯然證人黃○○、Ｃ○○所述不實；再檢察
    官於前揭十五號倉庫雖扣得部分不合格之稻穀，但並無證據
    證明此部分係屬八十七年二期的舊米；證人Ｍ○○所言前後
    矛盾及與常情不符實不足採信，故被告Ｌ○○並無上揭犯行
    。被告丑○○辯稱：伊當時保管Ｅ○○等十二人之印章，是
    Ｌ○○到伊家中說要辦理業務，伊才將印章拿出來讓被告Ｌ
    ○○蓋，又伊並未幫Ｏ○○、戌○○、Ａ○、宙○○等人申
    報公糧云云。被告丑○○之選任辯護人則為其辯護稱：依鈞
    院勘驗九十年六月六日Ｌ○○、己○○及丑○○對話錄音帶
    結果，顯見本件係被告Ｌ○○所主導，被告丑○○誤信是無
    害的，才提供印章給Ｌ○○，所以本件應與被告丑○○無關
    ；另被告丑○○並不識字，並無法在申報公糧時，填寫資料
    ，且證人宙○○於調查時所言與在鈞院審理時所言不符，應
    不足採，故被告丑○○並無起訴書所載之犯行。經查：
一、證據能力部分：
１、證人黃○○於調查時之證述，屬被告Ｌ○○以外之人於審判
    外向司法警察所為之言詞供述，且被告Ｌ○○之選任辯護人
    否定此部分之證據能力，故依刑事訴訟法第一百五十九條第
    一項之規定，此部分應不具有證據能力。
２、被告Ｌ○○之選任辯護人雖認證人黃○○及酉○○於偵訊時
    之證述，亦不具證據能力，惟查此部分雖屬被告以外之人於
    偵查中向檢察官所為之陳述，然既均經於作證前具結，又無
    顯不可信之特別情況，縱未經被告為反對詰問（況偵查中基
    於偵查不公開原則，又非行審判程序，本無所謂交互詰問之
    問題），依刑事訴訟法第一百五十九條之一第二項之規定，
    仍得為證據。
３、被告Ｒ○○之選任辯護人認壬○○於調查及偵訊時之陳述，
    均不具證據能力。本院認壬○○於調查時之所陳，屬被告Ｒ
    ○○以外之人於審判外向司法警察所為之言詞供述，依刑事
    訴訟法第一百五十九條第一項之規定，應不具證據能力；又
    壬○○於偵查中，有時是以被告之身份接受訊問，有時是以
    「關係人」之身分接受訊問，惟其敘及與被告Ｒ○○相關之
    事實時，均未以證人之身分具結，依刑事訴訟法第一百五十
    八條之三之規定，此部分自不具有證據能力。
４、被告丑○○之選任辯護人雖認被告丑○○於調查時所述，係
    非基於任意性之自白，故不具證據能力。惟被告丑○○於本
    院準備程序時，已自承調查時並未受到強暴、脅迫或其他不
    正方式之訊問之情，且其受訊問時並有選任辯護人陪同在場
    ，自無辯護人所稱之非出於任意性陳述之情形，是以被告丑
    ○○於調查時之自白當具有證據能力。
５、被告丑○○所提出其於九十年六月六日下午三時許，所錄其
    與Ｌ○○、己○○間對話之錄音內容，已經本院勘驗調查，
    並製成勘驗筆錄，復經提示被告Ｌ○○確認該錄音內容及勘
    驗筆錄之真正，即與直接、言詞審理之原則無違，且該錄音
    內容並無被告丑○○介入誘導而有誤引虛偽陳述之危險性，
    基於證據保全之必要性及手段方法之社會相當性之考量，該
    錄音內容及本院之勘驗筆錄自均應為有證據能力（最高法院
    八十八年度台上字第二二七六號、九十一年度台上字第二三
    六三號判決要旨可資參照），附此敘明。
二、事實認定部分：
（一）被告Ｌ○○部分：
１、事實欄（五）第１部分：
（１）被告Ｌ○○確曾至被告丑○○家中拿取Ｅ○○、申○、卯
      ○○、Ｆ○○、Ｇ○○、Ｑ○○、Ｏ○○、Ｗ○○、Ｉ○○、Ｄ○○、Ａ○及戌○○等十二人之印章蓋用之事實，
      迭據被告丑○○於調查、偵訊及本院審理時供承在卷，另
      Ｅ○○、申○、卯○○、Ｆ○○、Ｇ○○、Ｑ○○、Ｏ○○、Ｗ○○、Ｉ○○、Ｄ○○、Ａ○、戌○○、天○○、
      子○○、癸○○、ｄ○、戊○○、丙○○、丁○○、陳六
      米、地○○、ｅ○○、Ｂ○○、亥○○、辰○○、甲○○
      、ｇ○○、Ｐ○○、Ｖ○○、Ｔ○、洪萬縳、庚○○、乙○○、Ｎ○○、寅○、宇○○、巳○○、Ｚ○○、未○○
      、Ｋ○○、辛○、午○、Ｙ○○、ａ○○、Ｊ○○等人於
      調查時亦均證述：渠等於八十九年五月間並無畜養家禽、
      家畜，故未申購飼料米，亦未曾將印章及戶口名簿借予他
      人申購飼料米等情明確，此外並有芳苑鄉農會八十九年五
      月中旬撥售小飼養戶搗碎米清冊（核定表）之影本附卷足
      資佐證。
（２）被告Ｌ○○雖矢口否認曾至被告丑○○家中蓋用Ｅ○○等
      十二人之印章之事實，惟經本院勘驗被告丑○○所提出其
      於九十年六月六日下午三時許，所錄其與Ｌ○○、己○○
      間對話之錄音帶內容，其中部分勘驗內容如下：「Ｌ○○
      ：我說稻米啦！啊你怎麼都聽不懂，現在一項一項教你，
      稻米有沒有另外一回事，事情到這地步，就是都當作沒有
      ，那個要說農民自己去報的，報了之後，農民有去拿也好
      ，然後講給某人去養鴨，養鴨的他自己去報，我們也不知
      道他報多少，這樣你聽懂沒？改天你這印章，就要這樣講
      法，這印章，我都說農民他自己報的，講到這裏。」、「
      丑○○：啊！周同你這種說法，我可不敢講這樣，你這些
      印章拿去蓋，當時你要跟我講清楚蓋誰的，要做什麼申報
      的，害我什麼也不知道，你做了什麼事，我也都不曉得。
      」、「Ｌ○○：我知道啦！」、「丑○○：這印章我正確
      ，就是招攬種植毛豆的，我也沒有貪圖過誰？」、「己○○：對啦！」、「Ｌ○○：你講的正確沒錯，但是就是不
      能這樣講法，你聽懂嗎？一定要這樣講，才能全部解。」
      、「丑○○：啊！周同，我講給你聽，你這樣做，我這邊
      你到底蓋誰的印章去，現在我連誰的被你蓋都不知道。」
      、「己○○：現在教你的就是說不管誰的。」、「Ｌ○○
      ：不管誰的，講那麼多你還是聽不懂，要是讓他們都知道
      ，農民大家都說我，我要怎麼說你知道嗎？現在蓋誰的一
      概不管，他們去說有就有，沒有就沒有，到時候再想辦法
      ，到此為止，你講印章是我蓋的，我一定說沒有，相信賢
      仔有跟你講過，因為他們都不知道。」顯見被告Ｌ○○當
      時已自承曾至被告丑○○家中蓋用Ｅ○○等十二人印章之
      事實，並一再試圖與被告丑○○達成串證之共識等情，是
      以被告丑○○所供述被告Ｌ○○曾於八十九年五月間至其
      家中，向其取用其所保管之Ｅ○○等十二人之印章之情，
      應堪採信，而被告Ｌ○○所辯上揭印章均係農民自行申請
      蓋用云云，核與其上開錄音內容中表示之串證脫罪之詞一
      致，自不足採信。
（３）又被告Ｌ○○辯稱：其有依照行政院農業委員會所頒佈之
      「辦理稻米撥作飼料作業要點」之規定，確實審查申購人
      是否符合小飼養戶申購飼料米資格，並核對申購人之印章
      及戶口名簿後，才予以登記並向申購人收取款項云云。惟
      上開辯解已與前揭天○○、子○○、癸○○、ｄ○、戊○○、丙○○、丁○○、陳六米、地○○、ｅ○○、Ｂ○○
      、亥○○、辰○○、甲○○、ｇ○○、Ｐ○○、Ｖ○○、
      Ｔ○、洪萬縳、庚○○、乙○○、Ｎ○○、寅○、宇○○
      、巳○○、Ｚ○○、未○○、Ｋ○○、辛○、午○、Ｙ○○、ａ○○、Ｊ○○等人於調查時所證明顯不符，衡情上
      開證人家中既未飼養家禽、家畜，焉有另行耗資購買飼料
      米之理？何況購買飼料米本係農民之合法權益，倘若渠等
      確有購買，亦無蓄意隱瞞之理，顯然上開證人所述，應堪
      採信。則上開證人既均未出借戶口名簿及印章，被告Ｌ○○如何能查核之？顯見被告Ｌ○○前揭所辯，無非卸責之
      詞，委無足採。再觀諸被告Ｌ○○之整體利用職務上機會
      詐取財物之犯行，其冒用上開人名義無非係為取得飼料米
      申購額度，其後才為能順利核銷重覆碾碎飼料米額度而結
      餘稻穀，並以此申報八十九年一期公糧詐取財物，顯然其
      對於此部分犯行具有犯罪動機，何況其係該業務之承辦人
      ，又根本無法說明上開證人之名義究係何人所冒用，則上
      開證人之名義為其所冒用自屬無訛。又上開證人既均未出
      借印章，顯然被告Ｌ○○持以蓋用於芳苑鄉農會八十九年
      五月中旬撥售小飼養戶搗碎米清冊（核定表）之上開證人
      印章，當均係其委託不知情之印章店人員所偽刻，之後復
      蓋用於上揭清冊而偽造上開證人之印文。
２、事實欄（五）第２部分：
（１）被告Ｌ○○分別於八十九年六月三日、五日、八日碾米前
      ，將前次加工完成之飼料米再倒入碾碎米機器之原料桶內
      ，重覆碾碎而虛增碾米數量之事實，已據證人酉○○於偵
      查中結證稱：八十九年六月三日碾米之前，伊有上去原料
      桶看，已經有碾過之飼料米一百多包在桶內，所以該天才
      會碾了六百二十二包，六月五日、八日伊也有上去看，各
      有數量約一百五十包左右倒在原料桶內，據伊估計，四天
      約僅碾了一千六百包至一千八百包左右，沒有到二千五百
      包那麼多，那是因為有人將碾過之飼料米倒入原料桶二次
      加工才會如此等語明確，核與證人梁進興、康錫治即當時
      受僱於該農會從事飼料米搬運、裝袋之人員於調查時證述
      ：每天僅有碾約四、五百包米而已，不可能碾到九百多包
      等語，及證人陳寬郎於偵訊時結證稱：芳苑鄉農會的碾米
      機器老舊，平均每日碾約四、五百包米，即使整天機器不
      停的碾，最多一天僅能碾八百包米左右等語相符，證人酉
      ○○上開證述自堪採信。再參諸該加工倉庫之鑰匙係由被
      告Ｌ○○保管，顯然僅有其有機會可以在工人到達前為上
      述犯行，故此部分犯行應係被告Ｌ○○所為，自堪認定。
（２）又被告Ｌ○○於本院審理時自承：飼料米碾好後，農民會
      在上班時間前來領取，其上班時間為上午八時至下午五時
      之情。參照證人梁進興於調查時、證人酉○○於偵訊時所
      證，渠等八十九年六月二日、三日、五日均工作八小時，
      六月四日為星期日、六月六日、七日因端午節而休假等語
      ，顯然渠等碾米完畢後，被告Ｌ○○亦已下班，而六月四
      日、六日、七日Ｌ○○亦未上班，自不可能會有農民前來
      領取飼料米之情形。惟依卷附由被告Ｌ○○製作之八十九
      年六月二日、三日、五日、八日芳苑鄉農會搗碎糙米日報
      表，六月二日加工完畢後庫存之搗碎糙米數量為四百二十
      四包，惟於六月三日加工前，庫存之搗碎糙米數量僅餘三
      百十九包，六月五日加工完畢後庫存之搗碎糙米數量為七
      百五十八包，惟於六月八日加工前，庫存之搗碎糙米數量
      僅餘六百十八包，則既無農戶前來領取，何以庫存之搗碎
      糙米會無故短少？顯然單從上開日報表即已堪認定被告Ｌ
      ○○登載不實之犯行，更足徵證人酉○○前開證述應堪採
      信，故此部分之差額應係被告Ｌ○○將已碾好之飼料米再
      倒入原料桶所致。
（３）證人酉○○雖於本院審理時翻異前詞，改稱：芳苑鄉農會
      的碾米機器一天正常約可碾八百至一千包，伊於八十九年
      六月二日、三日、五日、八日開始碾米之前，都有先檢查
      原料桶、成品桶，發現都沒有碎米存在，而且該碾米機器
      沒有辦法二次碾碎，因為第一次碾碎之碎米經過風管會被
      吹掉等語。惟本院審酌證人酉○○於偵訊中所述並未受任
      何外力影響，且與案發時間相距僅有約一年，記憶應較其
      於案發超過五年後始至本院作證清晰明確，又所證述之情
      節亦與上開客觀事證相符，故應堪採信，至其於本院審理
      時所述，不僅與偵訊中所述完全相反，問其何以如此，竟
      含糊以不知偵訊時如何說等語帶過，根本無法提供合理之
      解釋，顯然其事後迴護被告之意圖已甚為明顯，自不足採
      信。
（４）另證人即中區糧食管理處於八十九年六月二日、三日、五
      日、八日派至芳苑鄉農會監碾之人員ｃ○、Ｈ○○、ｂ○○於本院審理時均證述：渠等於碾米過程均有全程在場監
      督，碾米前有檢查原料桶是淨空的等語，被告Ｌ○○及其
      選任辯護人即據此辯稱絕不可能有上述重覆碾米之弊端發
      生云云。惟衡情若ｃ○、Ｈ○○、ｂ○○確有全程在場，
      當時受僱於該農會從事飼料米搬運、裝袋之工人理應對於
      渠等印象深刻，然當時受僱之工人即證人陳林勸、洪怨初
      、陳介皇、康錫治、廖素妙、洪玉微、黃珠、王俊雄及梁
      進興等人，竟分別於調查時或證述未曾看過糧食局人員、
      或證述糧食局人員僅於上、下午各抽驗一次就離開、或證
      述不知道監碾人員有無在場等語，顯然證人ｃ○、Ｈ○○
      、ｂ○○上揭證述已有可疑之處。再徵諸當時正值盛夏，
      天氣酷熱，連農會相關承辦人員均未全程在場，遑論監碾
      人員；且本案之碾米過程既有弊端發生，ｂ○○等人唯恐
      遭追究監督不嚴之責任，因而編撰卸責之詞，當可理解，
      是以本院認ｃ○、Ｈ○○、ｂ○○上開證述，尚難採信，
      自不足為有利於被告之認定。
（５）被告Ｌ○○於調查及偵訊時曾一度辯稱：因加班所以才會
      碾那麼多云云，惟此已據證人康錫治、陳林勸、洪怨初、
      陳介皇、廖素妙及梁進興等人於調查時所否認，並有芳苑
      鄉農會八十九年六月十二日臨時僱工工資清冊在卷可按，
      更足徵其畏罪卸責之情。
３、事實欄（五）第３部分：
（１）被告Ｌ○○曾於八十九年六月間委託Ｍ○○借得盧國雄、
      王滿在、洪菜、林文成、乙○○、吳猛龍、洪慶雄、洪從
      、林川、洪樹木、天○○、洪水混、洪水旺、洪媽谷、洪
      清匯、洪啟宗、洪隨身、洪秋分、洪長春、洪文泰、洪堯
      福、洪春家、洪木筆、洪爐、洪樹、洪宗禮、洪金爐、洪
      正、洪周種、洪長、盧其山、洪宗長、洪順其、洪全來（
      前五人已死亡，Ｍ○○徵得渠等家屬同意）等人八十九第
      一期公糧之申報額度，嗣繳交公糧完畢發放款項後，被告
      Ｌ○○復要求Ｍ○○前往收款，之後再去與Ｍ○○結算相
      關帳目等情，迭據證人Ｍ○○於調查、偵訊及本院審理時
      證述綦詳。證人盧國雄、王滿在、洪菜、林文成、乙○○
      、吳猛龍、洪慶雄、洪從、林川、洪樹木、天○○、洪水
      混、洪水旺、洪媽谷、洪清匯、洪啟宗、洪隨身、洪秋分
      、洪長春、洪文泰、洪堯福、洪春家、洪木筆、洪爐、洪
      樹、洪宗禮、洪金爐、洪正、洪周種等人於調查時亦證述
      渠等確曾將八十九年第一期公糧之申報額度借予Ｍ○○之
      情（證人Ｍ○○已證述此部分係被告Ｌ○○委由其前往借
      用），另證人陳式亨於偵查中亦結證稱：於八十九年八月
      底，曾在Ｍ○○家中遇到被告Ｌ○○，當時Ｍ○○拿一疊
      約五十萬至六十萬左右之現金，及一張支票交給被告Ｌ○○等語，又被告Ｌ○○取得Ｍ○○之支票後，即轉交其妻
      林美秀將之存入林美秀於芳苑鄉農會之帳號000000
      0號帳戶內之情，亦有前揭帳戶之交易明細表及支票之影
      本附卷可按。
（２）又被告Ｌ○○曾於八十九年六月間，先將芳苑鄉農會草湖
      分會第十五號倉庫布置成左邊門進門之左側至樑柱地面上
      ，使用穀包堆置高度約四、五包，厚度一包之鏤空正方形
      區域，中間空出，再僱用黃○○及Ｃ○○自該分會第四號
      倉庫，搬運其利用重覆碾碎飼料米之方式所結餘之稻穀至
      前開第十五號倉庫，以填滿該空出之區域，並於其上覆蓋
      黑色遮陽網之事實，迭據證人黃○○、Ｃ○○於偵訊及本
      院審理時結證明確，且經臺灣高等法院臺中分院檢察署派
      員於九十年五月二十九日至前開第十五號倉庫履勘結果：
      「於該倉庫北側門入口處北側，距西側牆約三‧五公尺處
      ，發現有一長六‧五公尺，寬五‧六公尺之黑色遮陽網，
      遮陽網上收集可疑公糧二百六十六包，經農委會中區糧食
      管理處人員採樣檢驗結果，判定合格。遮陽網下方五層公
      糧收集可疑公糧二百七十八包，經農委會中區糧食管理處
      人員採樣檢驗結果，判定不合格。」有履勘現場筆錄一份
      及公糧抽驗結果報告表八紙附卷可按，核與證人黃○○、
      Ｃ○○證述之情節相符，顯然證人黃○○、Ｃ○○上揭證
      述應堪採信。
（３）被告Ｌ○○雖矢口否認上揭事實，辯稱：那張五十萬元支
      票是Ｍ○○欲返還借款所開立云云。其選任辯護人並為其
      辯護稱：證人Ｍ○○前於偵訊時，曾供稱先後被告Ｌ○○
      三十一萬元、六十萬元之支票各一張等語，核與其嗣後供
      述如何交付款項予被告Ｌ○○之情節不符，又八十九年六
      月間芳苑鄉農會草湖分會第四號、第十五號倉庫均係淨空
      ，證人黃○○所述與事實不符，上揭二人所述均難採信云
      云。惟查被告Ｌ○○本身即係芳苑鄉農會之倉庫管理員，
      倉庫鑰匙均由其保管，若非經其許可外人根本不得其門而
      入，故其所述之當時第四號、地十五號倉庫係淨空云云尚
      乏所據，何況證人黃○○及Ｃ○○所述核與客觀事證相符
      ，已如前述，渠等與被告Ｌ○○又無怨隙，自無蓄意構陷
      之理，是以渠等所證自堪採信。又人之記憶有限，常隨時
      間之經過而有所遺忘，證人Ｍ○○初次接受檢察官訊問時
      ，距離其交付支票與被告Ｌ○○之時已有一段時日，因而
      所述交付被告Ｌ○○款項之過程與事實略有不符，與常情
      尚屬無違，何況其事後已提出相關支票為證，並據檢察官
      調閱林美秀之前開帳戶資料核對屬實，又經證人陳式亨證
      述被告Ｌ○○如何向Ｍ○○收取款項之情節明確，顯然證
      人Ｍ○○之前所述不符之處，應純粹係因記憶模糊所致。
      是以被告Ｌ○○及其選任辯護人所辯，均為卸責之詞，不
      足採信。
（４）再被告Ｌ○○所辯稱之Ｍ○○向其借款之情節，核與證人
      Ｍ○○於偵訊證述被告Ｌ○○事後有找伊串證，要求伊供
      述該五十萬元支票係供返還借款之用等語相符，且參諸前
      揭被告Ｌ○○亦曾試圖找被告丑○○串證之情，顯然被告
      Ｌ○○所述，實為事後卸責之詞，不足採信。
４、綜上所述，被告Ｌ○○及其選任辯護人所辯，均為卸責之詞
    ，尚不足採信，被告Ｌ○○之上揭犯行，事證已臻明確，堪
    以認定。
（二）被告丑○○部分：
１、事實欄（三）部分：
（１）被告丑○○曾為Ｏ○○、戌○○、Ａ○、宙○○申報繳交
      八十九年第一期公糧之事實，已據證人Ｏ○○、戌○○、
      Ａ○、宙○○分別於調查時證述明確，證人壬○○於本院
      審理時並證述：被告丑○○確有拿其他農民之印章、存摺
      向伊申報繳交八十九年第一期公糧等情屬實，且被告丑○○於調查時亦自承有為Ｏ○○、戌○○、Ａ○申報繳交八
      十九年第一期公糧之情，此外復有芳苑鄉八十九年一期作
      農戶種稻及輪作、休耕申報書一冊、彰化縣芳苑鄉農會八
      十九年第一期核定水稻種植面積、收購公糧與申報農田轉
      作請領獎勵金重覆農戶名冊三份等附卷可按。
（２）證人宙○○於本院審理時雖翻異前詞，改稱：八十九年第
      一期公糧是伊自行去申報的，約申報一甲土地，金額五萬
      餘元等語，被告丑○○及其選任辯護人亦據此辯稱：被告
      丑○○並未幫宙○○申報繳交八十九年第一期公糧云云。
      惟查證人宙○○於調查時，距離案發時間較近，記憶應較
      為清晰，又未受外力影響，所供自較堪採信；且除被告丑
      ○○所申報之芳苑鄉○○○段二六五－一、二、三號土地
      （此三筆土地已轉為工廠用地，不符合資格）外，其尚有
      符合申報資格之土地約一甲，可申報二千四百五十八公斤
      ，金額共四萬九千一百六十元之事實，有上揭彰化縣芳苑
      鄉農會八十九年第一期核定水稻種植面積、收購公糧與申
      報農田轉作請領獎勵金重覆農戶名冊附卷可按，核與其於
      本院審理時所供述之土地大小及申報金額大致相符，顯然
      其於本院審理時所述應係針對符合申報資格之部分而言，
      與其調查時所述並不相違，更足徵其於調查時所述應堪採
      信，是以被告丑○○及其選任辯護人前開所辯，自不足採
      。
（３）被告丑○○於本院審理時雖翻異前詞，辯稱：並未幫Ｏ○○、戌○○、Ａ○申報繳交八十九年第一期公糧云云，惟
      證人Ｏ○○、戌○○、Ａ○於調查時證述被告丑○○有為
      渠等申報繳交八十九年第一期公糧等語明確，核與被告丑
      ○○於調查時所述相符，且查證人Ｏ○○、戌○○、Ａ○
      與被告丑○○並無怨隙，其自無蓄意構陷之理，故渠等前
      開證述自堪採信，被告丑○○事後所辯，無非事後卸責之
      詞，委無足採。
２、事實欄（五）第１部分：
（１）被告丑○○矢口否認此部分之犯行，其選任辯護人亦為其
      辯護稱：此部分之犯行均係由被告Ｌ○○主導，被告丑○○並不知情云云。惟被告丑○○於本院審理時已坦承：被
      告Ｌ○○曾至其家中借用Ｅ○○、申○、卯○○、Ｆ○○
      、Ｇ○○、Ｑ○○、Ｏ○○、Ｗ○○、Ｉ○○、Ｄ○○、
      Ａ○及戌○○等十二人之印章，其雖不知道被告Ｌ○○之
      目的，惟仍在未徵得上揭人同意之情形下，率爾借予被告
      Ｌ○○蓋用後行使之情，且經本院勘驗其所提出於九十年
      六月六日下午三時許，所錄其與Ｌ○○、己○○間對話之
      錄音帶內容結果，被告Ｌ○○於對話過程中亦已坦承至其
      家中借用上揭印章蓋用之事實，有本院勘驗筆錄一份在卷
      可按，此外尚有芳苑鄉農會八十九年五月中旬撥售小飼養
      戶搗碎米清冊（核定表）之影本附卷足資佐證。
（２）按印章為代表個人之物，尤其印文常為個人意思表示之證
      明，故縱使代他人保管印章，若未徵得該人之同意，亦不
      能代其任意加以蓋用，此為一般之常識，被告丑○○為一
      六十九歲之長者，焉有不知之理？其竟未徵得上揭Ｅ○○
      等十二人之同意，即貿然提供被告Ｌ○○蓋用後行使，顯
      然確具有行使偽造私文書之犯意無疑。
３、綜上所述，被告丑○○及其選任辯護人所辯，均為卸責之詞
    ，不足採信，被告丑○○之上揭犯行，事證已臻明確，堪以
    認定。
（三）被告Ｒ○○事實欄（一）、（二）、（三）、（四）部分
      之圖利犯行：
１、被告Ｓ○○、玄○○、Ｕ○○確有各向事實欄所載之不符合
    申報公糧資格之農戶拿取印章及存摺後，再向壬○○申報公
    糧，嗣經核准並進而申報公糧獲取不法利益之事實，已據被
    告Ｓ○○、玄○○、Ｕ○○於本院訊問時自承在卷，並據該
    等農民於調查時證述屬實，且有芳苑鄉八十九年一期作農戶
    種稻及輪作、休耕申報書一冊、彰化縣芳苑鄉農會八十九年
    第一期核定水稻種植面積、收購公糧與申報農田轉作請領獎
    勵金重覆農戶名冊三份等附卷可按，已足堪認定。至被告丑
    ○○雖矢口否認曾向Ｏ○○、戌○○、Ａ○、宙○○拿取印
    章及存摺後，再向壬○○申報公糧，嗣經核准並進而申報公
    糧獲取不法利益之事實，惟此部分之事證相當明確，已如上
    述，亦堪認定。
２、而被告Ｒ○○於Ｓ○○、玄○○、Ｕ○○及丑○○未備齊相
    關之申請資料，且所申報之人頭戶均不符合申報公糧資格之
    情形下，仍指示壬○○均予以核准，以圖利前揭糧商之犯行
    ，業據共犯即證人壬○○於本院審理時證述：八十九年第一
    期公糧申報時，糧商玄○○、Ｕ○○、丑○○、Ｓ○○等人
    拿人頭來申報，有很多資格不符，又非本人申報，但被告Ｒ
    ○○在芳苑鄉仁愛村的供銷部指示伊，都讓他們過，又被告
    Ｒ○○正式接任芳苑鄉農會主任之前，就經常代理前主任黃
    文窮執行職務等語明確。
３、被告Ｒ○○之選任辯護人雖認證人壬○○於本院審理時前後
    有若干不符之處，且被告Ｒ○○於八十九年四月二十七日始
    接任芳苑鄉農會供銷部主任，焉有可能於該年三月間指示壬○○圖利前揭糧商，因認證人壬○○於本院審理時所證並不
    足採信。惟按證人之陳述有部分前後不符，或相互間有所歧
    異時，究竟何者為可採，法院仍得本其自由心證予以斟酌，
    非謂一有不符或矛盾，即應認其全部均為不可採信（最高法
    院七十四年臺上字第一五九九號判例參照）。雖證人壬○○
    於本院審理時前後有若干不一致之處，然人之記憶有限，常
    隨時間之經過而有所遺忘，本院審理時距案發已有五年之久
    ，距證人壬○○最後一次接受檢察官訊問時，亦已超過三年
    ，自不能期待其詳細記憶各項細節，則上揭證人事後回憶，
    難免略有模糊之處，且之後經提示其之前接受訊問之筆錄後
    ，其亦已就被告Ｒ○○如何指示核准玄○○、Ｕ○○、丑○○、Ｓ○○等人申請案之過程，加以確認說明，並證稱被告
    Ｒ○○正式接任供銷部主任之前，即曾代理該職等語，則被
    告Ｒ○○因而指示其核准上開申請，亦與常情無違。綜上，
    證人壬○○所供前後不一之情形，應係其記憶模糊所致，且
    其證詞亦無與常情相違之處，辯護人前揭所辯，自不足採。
４、又證人壬○○於八十九年時年僅二十歲，在芳苑鄉農會擔任
    約僱人員約一年，為該農會資淺之低下階層之職員，在前揭
    申請案有明顯瑕疵之情形下，苟非經其上級長官指示，衡情
    以其身分應無權、亦不敢如此膽大妄為而貿然核准之。再徵
    諸被告Ｒ○○自承其與證人壬○○間並無怨隙，則證人壬○○自無蓄意構陷之理。綜合上情，顯然證人壬○○前揭所述
    ，應堪採信。
５、另被告Ｒ○○雖辯稱本件純粹係因壬○○審核不嚴所致，惟
    其於案發時初任壬○○之直屬長官，衡情當時其與壬○○之
    信任關係應尚屬薄弱，則其對於壬○○所呈報之申請案焉有
    照單全收之理？且上揭申請案尚包括申請人已死亡、重覆申
    請等明顯可見之瑕疵，被告Ｒ○○稍加注意即可察覺，何況
    其身為證人壬○○之主管，自可隨時向壬○○拿取農民之轉
    作、休耕等資料核對，然其竟未經任何查核及對於證人壬○○呈報之申請案照單全收，顯然其所辯已與常情相違，自不
    足採信。
６、綜上所述，被告Ｒ○○及其選任辯護人所辯，均為卸責之詞
    ，不足採信，被告Ｒ○○上揭圖利犯行之事證已臻明確，堪
    以認定。
貳、論罪科刑部分：
一、查彰化縣芳苑鄉農會於八十九年間係受行政院農業委員會中
    區糧食管理處委託辦理公糧收購、保管、加工、撥付等業務
    ，被告Ｒ○○為該農會供銷部主任，被告Ｌ○○為該農會倉
    庫管理員，承辦該農會公糧之收購、保管、加工、撥付等業
    務，均係受公務機關委託承辦公務之人。次查八十五年十月
    二十三日總統明令公佈之貪污治罪條例第六條第一項第四款
    之公務員圖利罪，僅規定公務員對於主管或監督之事務，直
    接或間接圖私人不法之利益者即該當該罪，並於第二項規定
    未遂犯亦處罰之；該罪於九十年十一月七日經總統公布修正
    為同條例第六條第四款，新舊條文之刑度雖均為有期徒刑五
    年以上有期徒刑，得併科新台幣三千萬元以下罰金，但新法
    之構成要件則修正為需被圖利者因而獲得利益之結果犯，且
    刪除未遂犯之處罰規定，顯然新法對公務員圖利罪之規定較
    為嚴謹且較有利於行為人。是核被告Ｒ○○所為，雖均該當
    於上開新舊法之構成要件，惟依刑法第二條第一項從新從輕
    之原則，應適用九十年十一月七日修正之貪污治罪條例第六
    條第四款之公務員圖利罪論罪。被告Ｒ○○與壬○○間，就
    此部分之犯行，有犯意之聯絡及行為之分擔，均為共同正犯
    。又被告Ｒ○○先後多次圖利之犯行，時間緊接，犯罪構成
    要件相同，顯係基於概括之犯意反覆為之，應依刑法第五十
    六條連續犯之規定以一罪論，並加重其刑。
二、核被告Ｌ○○所為，係犯貪污治罪條例第五條第一項第二款
    之利用職務上之機會詐取財物罪、刑法第二百十六條、第二
    百十五條之行使業務上登載不實文書罪、刑法第二百十六條
    、第二百十條之行使偽造私文書罪。公訴人雖認被告Ｌ○○
    所為係犯貪污治罪條例第六條第四款之公務員圖利罪，惟本
    院審酌被告Ｌ○○先冒用他人名義取得飼料米申購額度，其
    後重覆碾碎飼料米以核銷前開額度而結餘稻穀，並以此申報
    其向他人借得之八十九年一期公糧額度，以向中區糧食管理
    處詐取報繳公糧金額之整體犯行，應係犯同條例第五條第一
    項第二款之利用職務上之機會詐取財物罪，故公訴人前開見
    解尚有未洽，惟因公訴人就被告Ｌ○○如何利用職務上機會
    詐取財物之事實，於起訴書中均有敘及，故其基本事實同一
    ，本院自應予審理，並變更起訴法條。又公訴人雖僅訴及被
    告Ｌ○○業務上登載不實文書之犯行，漏未論及其嗣後復持
    以行使之犯行，惟此部分與前開經起訴部分，有實質上一罪
    之關係，亦為起訴效力所及，本院自應併予審理。被告Ｌ○○就行使偽造私文書部分（就Ｅ○○等十二人部分）之犯行
    ，與被告丑○○間有犯意之聯絡及行為之分擔，均為共同正
    犯。至公訴人認被告Ｌ○○與Ｍ○○及丑○○間，就公務員
    圖利罪部分為共同正犯，惟本院認被告Ｌ○○所犯並非公務
    員圖利罪已如前述，且查無積極證據足資認定Ｍ○○、丑○○有參與被告Ｌ○○利用職務上之機會詐取財物犯行之犯意
    ，故不論Ｍ○○及丑○○為此部分犯行之共同正犯，附此敘
    明。另被告Ｌ○○委託不知情之印章店人員偽造印章，及委
    託不知情之黃○○、Ｃ○○為其搬運稻穀，均為間接正犯。
    又被告Ｌ○○偽造印章及印文為偽造私文書之階段行為，而
    偽造私文書、業務上登載不實文書之低度行為均為行使之高
    度行為所吸收，均不另論罪。被告Ｌ○○先後二次行使偽造
    私文書及業務上登載不實文書之犯行，均時間緊接，且各觸
    犯構成要件相同之罪，顯係各基於概括犯意所為，均應依刑
    法第五十六條連續犯之規定以一罪論。至被告Ｌ○○所犯上
    開三罪，有方法與目的之牽連關係，為牽連犯，應從較重之
    利用職務上機會詐取財物罪論處。
三、核被告丑○○所為，係犯刑法第二百十六條、第二百十條之
    行使偽造私文書罪及同法第三百三十九條第二項之詐欺得財
    產上不法利益罪。被告丑○○就上揭行使偽造私文書部分之
    犯行，與被告Ｌ○○間有犯意之聯絡及行為之分擔，均為共
    同正犯。又被告丑○○所犯上開二罪，行為互殊，犯意各別
    ，應分論併罰之。
四、爰審酌被告Ｒ○○及Ｌ○○受委託辦理公糧收購、保管、加
    工、撥付等業務，被告Ｒ○○明知玄○○、Ｓ○○、Ｕ○○
    、丑○○等人申報部分均不符合資格，竟仍基於圖利之犯意
    指示壬○○予以核准，被告Ｌ○○則利用其職務上之機會詐
    得鉅額款項，二人所為均已嚴重破壞國家照顧農民之美意，
    情節均屬重大，被告丑○○貿然將所保管之印章借予他人使
    用，且為貪圖小利，明知Ａ○、Ｏ○○等人不符合申報公糧
    之資格，竟仍利用渠等名義申報，以獲取不法利益，及其等
    犯罪後仍一再飾詞卸責，未見悔意等一切情狀，各量處如主
    文所示之刑，被告Ｒ○○及Ｌ○○部分並依貪污治罪條例第
    十七條規定，分別宣告褫奪公權如主文所示，被告丑○○則
    定其應執行刑。另查刑法第四十一條於九十年一月十日修正
    公布施行，於同年月十二日生效，被告丑○○於八十九年間
    所犯上開犯行經本院所判決之刑度，依修正前刑法第四十一
    條之規定，原均不得易科罰金，惟依修正後刑法第四十一條
    之規定，則均得易科罰金，顯然新法之適用結果較舊法有利
    於行為人，依刑法第二條第一項前段之規定，就被告丑○○
    所宣告之刑，及所定之應執行刑，依修正後刑法第四十一條
    前段之規定，均諭知易科罰金之折算標準，附此敘明。又行
    政院農業委員會中區糧食管理處於九十三年一月三十日已改
    制為行政院農委會農糧署中區分署，是以被告Ｌ○○詐欺所
    得之一百十一萬一千八百九十五元，應予追繳並發還行政院
    農委會農糧署中區分署。至被告Ｌ○○偽造之天○○、子○○、癸○○、ｄ○、戊○○、丙○○、丁○○、陳六米、地
    ○○、ｅ○○、Ｂ○○、亥○○、辰○○、甲○○、ｇ○○
    、Ｐ○○、Ｖ○○、Ｔ○、洪萬縳、庚○○、乙○○、Ｎ○○、寅○、宇○○、巳○○、Ｚ○○、未○○、Ｋ○○、辛○、午○、Ｙ○○、ａ○○、Ｊ○○等人之印章各一顆，及
    以上揭偽造印章蓋用於芳苑鄉農會八十九年五月中旬撥售小
    飼養戶搗碎米清冊（核定表）上之偽造印文，均應依刑法第
    二百十九條之規定宣告沒收。
參、不另為無罪諭知部分：
一、公訴意旨另以：
（一）被告丑○○明知農戶Ｗ○○、Ｉ○○之土地均已申報八十
      九年一期作轉作，並領取補助金，其竟基於意圖得財產上
      不法之利益之犯意，而前往芳苑鄉農會申報Ｗ○○、Ｉ○○欲繳交八十九年第一期公糧，嗣經核准後，即低價至市
      面購得稻米以繳交公糧，因認被告丑○○此部分亦涉犯刑
      法第三百三十九條第二項之詐欺得利罪嫌；又被告丑○○
      將Ｅ○○、申○、卯○○、Ｆ○○、Ｇ○○、Ｑ○○、Ｏ
      ○○、Ｗ○○、Ｉ○○、Ｄ○○、Ａ○及戌○○等人之印
      章借予被告Ｌ○○，由被告Ｌ○○將上開印章蓋用於芳苑
      鄉農會八十九年五月中旬撥售小飼養戶搗碎米清冊（核定
      表）上，假冒渠等要申購飼料米，嗣後被告Ｌ○○為圖得
      不法利益即違法自行核准，因認被告丑○○亦涉犯貪污治
      罪條例第六條第四款之公務員圖利罪嫌。
（二）被告Ｌ○○明知其妻林美秀、友人洪松鐘、洪春來、洪青
      馬等人，並無申購飼料米之真意，仍將渠等之名義登載在
      其職務上所掌之八十九年五月中旬撥售小飼養戶搗碎米清
      冊（核定表）上，因認被告Ｌ○○此部分之犯行亦涉犯刑
      法第二百十五條之業務上文書登載不實罪嫌。
（三）被告Ｒ○○明知洪長、盧國雄、洪樹木、天○○、洪金爐
      、陳辨等人於芳苑鄉之農地均已申報八十九年一期作轉作
      ，竟仍於Ｍ○○為上開人申報八十九年第一期公糧時，指
      示壬○○予以核准，因認被告Ｒ○○此部分之犯行亦涉犯
      貪污治罪條例第六條第四款之公務員圖利罪嫌。
二、按犯罪事實應依證據認定之，無證據不得認定犯罪事實，刑
    事訴訟法第一百五十四條第二項定有明文。而刑事訴訟法上
    所謂認定犯罪事實之證據，係指足以認定被告確有犯罪行為
    之積極證據而言，該項證據自須適合於被告犯罪事實之認定
    ，始得採為斷罪資料，最高法院二十九年上字第三一○五號
    著有判例。又認定不利於被告之事實，須依積極證據，苟積
    極證據不足為不利於被告事實之認定時，即應為有利於被告
    之認定，更不必有何有利之證據，亦有最高法院三十年度上
    字第八一六號判例可資參照。
三、經查：
（一）訊據被告丑○○堅決否認前揭詐欺得利及公務員圖利之犯
      行，辯稱：伊並未申報繳交Ｗ○○及Ｉ○○之八十九年第
      一期公糧，至於Ｅ○○等人之印章，是被告Ｌ○○至伊家
      中蓋用，伊並不知道被告Ｌ○○蓋用之目的，當時只是認
      為應該是無害的等語。查證人Ｗ○○及Ｉ○○於調查時已
      證述渠等雖有申報繳交八十九年第一期公糧，但均係渠等
      所自行申報繳交等語，核與被告丑○○所供相符，另證人
      壬○○亦無法明確指證被告丑○○曾申報繳交Ｗ○○及Ｉ
      ○○之八十九年第一期公糧之事實，顯然此部分證據尚有
      不足。又經本院勘驗被告丑○○所提出於九十年六月六日
      下午三時許，竊錄其與Ｌ○○、己○○間對話之錄音帶內
      容結果，被告Ｌ○○於對話過程中已默認未告知被告丑○○蓋用印章目的之事實，有本院勘驗筆錄一份在卷可按，
      且參諸被告Ｌ○○蓋用上揭印章之行為，僅係其整體利用
      職務上機會詐取財物犯行之一小部分，而被告丑○○與Ｌ
      ○○既非相當熟識之朋友，被告丑○○又未收受任何好處
      ，焉能單憑借用印章之行為即遽認其有參與整體犯行之犯
      意？是以被告丑○○雖未得Ｅ○○等人之同意，即將渠等
      之印章借予被告Ｌ○○蓋用後行使，而具有行使偽造私文
      書之犯意已如前述，惟尚乏其他積極證據足資認定被告丑
      ○○有其他不法之犯意，自難遽論被告丑○○涉犯前揭公
      務員圖利或利用職務上機會詐取財物罪。
（二）訊據被告Ｌ○○堅決否認前揭業務上文書登載不實之犯行
      ，辯稱：林美秀部分係由伊代理申購，洪松鐘、洪春來、
      洪青馬部分，均係由洪松鐘所自行或代理申購等語。查夫
      妻間互相代理對方處理事務，本屬常情，且申購飼料米本
      可利用代理之方式申請，是以被告Ｌ○○辯稱代理其妻申
      購等語，尚有所據。至證人洪松鐘雖於調查時證述有向其
      兄洪春來及洪青馬借用印章，並連同將自己之印章拿至芳
      苑鄉農會交由被告Ｌ○○蓋用，但不知道蓋用之目的等語
      ，惟衡情證人洪松鐘為一年屆五十餘歲之長者，焉有可能
      在不知蓋用目的之情形下，即貿然將個人及親人之印章拿
      給Ｌ○○蓋用之理？是其所述實與常情相違，已難採信，
      自難據此為不利於被告Ｌ○○之認定。此外，尚查無其他
      積極證據足資證明被告Ｌ○○此部分之犯行，自不能遽然
      加以認定。
（三）訊據被告Ｒ○○堅決否認前揭公務員圖利之犯行，辯稱：
      其並未圖利Ｍ○○等語。查Ｍ○○係於洪長、盧國雄、洪
      樹木、天○○、洪金爐及陳辨等人申報八十九年第一期公
      糧核准後，始向渠等借用申報公糧之額度之情，已據證人
      Ｍ○○於本院審理時證述明確，核與上揭證人於調查時證
      述之情節相符，且依卷附芳苑鄉農會函覆本院之函文，申
      報八十九年第一期公糧之期間係於八十九年三月一日起至
      同月三十一日止，而依起訴書所載，Ｍ○○係於同年六月
      間始至上揭證人家中要求借用申報公糧之額度，則Ｍ○○
      如何能代為申報？顯然Ｍ○○應僅係事後向上揭證人借用
      申報公糧之額度而已，並無代為申報之行為，自無起訴書
      所稱之被告Ｒ○○核准Ｍ○○此部分之申請而加以圖利之
      可能。此外，尚查無其他積極證據足資證明被告Ｒ○○此
      部分之犯行，自不能遽然加以認定。
四、綜上所述，被告丑○○、Ｌ○○及Ｒ○○所涉前揭罪嫌之事
    證均仍有不足，參照前揭法條及判例意旨，自應為有利於渠
    等之認定，惟渠等所涉前揭罪嫌與上揭起訴經本院判決有罪
    部分均具有裁判上一罪關係，爰均不另為無罪之諭知，附此
    敘明。
據上論斷，應依刑事訴訟法第二百九十九條第一項前段、第三百
條，貪污治罪條例第二條後段、第五條第一項第二款、第十條第
一項、第十七條，九十年十一月七日修正之貪污治罪條例第六條
第一項第四款，刑法第十一條前段、第二條第一項前段、第二十
八條、第五十六條、第二百十六條、第二百十五條、第二百十條
、第二百十九條、第三百三十九條第二項、第五十五條、第五十
一條第五款、第三十七條第二項，九十年一月十日修正之刑法第
四十一條第一項前段，罰金罰鍰提高標準條例第一條前段、第二
條，判決如主文。
本案經檢察官郭緯中到庭執行職務。
中　　華　　民　　國　　94　　年　　11　　月　　29　　日
                        臺灣彰化地方法院刑事第三庭
                            審判長法官  李進清
                            法      官  王昌鑫
                            法      官  紀佳良
以上正本證明與原本無異。
如不服本判決，應於判決送達後十日內，向本院提出上訴狀。（
應附繕本）
告訴人或被害人對於判決如有不服具備理由請求檢察官上訴者，
其上訴期間之計算係以檢察官收受判決正本之日期為準。
中　　華　　民　　國　　94　　年　　12　　月　　8 　　日
                            書  記  官  陳錫威
附錄本案論罪科刑法條：
貪污治罪條例第五條第一項第二款：
有下列行為之一者，處七年以上有期徒刑，得併科新台幣六千萬
元以下罰金：二、利用職務上之機會，詐取財物者。
九十年十一月七日修正之貪污治罪條例第六條第一項第四款：
有下列行為之一者，處五年以上有期徒刑，得併科新臺幣三千萬
元以下罰金：四、對於主管或監督之事務，明知違背法令，直接
或間接圖自己或其他私人不法利益，因而獲得利益者。
刑法第二百十條：
偽造、變造私文書，足以生損害於公眾或他人者，處五年以下有
期徒刑。
刑法第二百十五條：
從事業務之人，明知為不實之事項，而登載於其業務上作成之文
書，足以生損害於公眾或他人者，處三年以下有期徒刑、拘役或
五百元以下罰金。
刑法第二百十六條：
行使第二百十條至第二百十五條之文書者，依偽造、變造文書或
登載不實事項或使登載不實事項之規定處斷。
